臺灣高等法院民事判決　　　　　　　 93年度勞上易字第107號
上　訴　人　甲○○
訴訟代理人　王存淦律師
被 上 訴人　力瑋實業股份有限公司
　　　　　　　　　　　　號
法定代理人　鄭鴻傑
訴訟代理人　薛欽峰律師
上列當事人間請求給付薪資事件，上訴人對於中華民國93年9月
23日臺灣板橋地方法院93年度勞訴字第58號第一審判決提起上訴
，本院於94年5月25日言詞辯論終結，判決如下：
    主  文
上訴駁回。
第二審訴訟費用由上訴人負擔。
    事實及理由
一、上訴人主張：伊原任上訴人公司業務部兼技術部執行副總經
    理，每月薪資新台幣（以下同）141000元，並於每月5日撥
    入上訴人銀行帳戶。未料上訴人突於民國92年11月24日將上
    訴人調任為工程中心副總經理。因上訴人一時無法接受，特
    休假三天冷靜思考後，於同年月28日以電子郵件表示接受新
    職。詎被上訴人竟曲解上訴人之真意，並無中生有謂上訴人
    有違反勞動契約或工作規則，情節重大之情事，先於92年12
    月15日邀約上訴人至律師事務所協商終止勞動契約之相關事
    宜，因上訴人並無違反勞動契約或工作規則之行為，故無法
    接受協商，被上訴人旋即委託律師於92年12月24日發函表示
    業依勞動基準法第12條第1項第4款規定終止雙方之勞動契約
    。然被上訴人上開意思表示於法無據，應不生終止勞動契約
    之效力。爰依民法第487條及民事訴訟法第246條規定，請求
    被上訴人給付92年12月起迄至93年4月止計5個月之薪資計
    705000元及自93年6月5日起至本案訴訟終結止，每月5日給
    付上訴人141000元。原審為上訴人敗訴之判決，上訴人不服
    提起上訴，並聲明：(1)原判決廢棄。(2)被上訴人應給付上訴
    人705000元，及自93年6月5日起至本案訴訟終結日止，每月
    5日給付上訴人141000元。(3)願供擔保請准宣告假執行。
二、被上訴人則以：兩造間係屬委任關係，被上訴人自得隨時終
    止。況兩造已於92年11月29日合意終止契約。縱認兩造間為
    僱傭關係，因上訴人拒絕職務調動，又進一步擅權要求擔任
    具指揮權及決策權之職務，該等舉動對於公司經營實有重大
    妨礙，顯已嚴重違反工作規則，被上訴人依法自得終止勞動
    契約。另若認上訴人猶有92年12月份之未領報酬54581元，
    則因上訴人尚有應退還被上訴人之購車頭期款300000元未償
    ，被上訴人自得為主張抵銷等語，資為抗辯。並聲明：(1)駁
    回上訴。(2)如受不利判決願供擔保請准宣告免為假執行。
三、查上訴人自90年8月1日起進入上訴人公司工作，初任總經理
    室技術總監，於91年8月1日拔擢為電源連接器事業處總經理
    ，於92年8月1日調任技術部暨國際事業部執行副總經理，同
    年10月31日因有疏失致遭記過處分並降調為技術部暨國際業
    務部副總經理，92年11月24日再被調任為工程中心副總經理
    ，其於92年11月擔任技術部暨國際業務部副總經理時所領之
    本薪、職務津貼、購車交通津貼、購車津貼合計為141000元
    ，嗣後調任應領之薪資數額並無變動，且上訴人於91年1月
    31日曾與被上訴人簽訂V.P.副總3年期公司購車方案之事實
    ，為兩造所不爭執，並有員工薪資明細表、人事調整令、被
    上訴人91年度董事會會議紀錄、被上訴人92年10月31日電子
    郵件、V.P.副總3年期公司購車方案在卷為憑（見93年度重
    勞簡調字第4號卷第8、8-1、8-3、31、45頁、原審卷第85頁
    ），堪認為真正。
四、上訴人主張被上訴人非法終止兩造間之勞動契約，為此請求
    被上訴人給付薪資等語，被上訴人則以上訴人係擔任副總經
    理，且依財團法人中華民國證券櫃檯買賣中心93年1月5日（
    92 ）證櫃交字第39696號發予上訴人之公函內容亦明載「台
    端為力瑋實業股份有限公司之經理人」，而函詢上訴人於92
    年11月間轉讓被上訴人公司股票事宜，可知上訴人對外係以
    被上訴人經理人身分行使負擔權利義務，且係受相關證券法
    令之規範，並非一般受薪勞工，兩造間之法律關係應屬委任
    云云為辯。經查：
(一)按勞動基準法所規定之勞動契約，係指當事人之一方，在從屬
  於他方之關係下提供職業上之勞動力，而由他方給付報酬之契
  約，與委任契約之受任人，以處理一定目的之事務，具有獨立
  之裁量權者有別。惟公司之員工與公司間係屬僱傭關係或委任
  關係，應以契約之實質關係為判斷，不得以公司員工職務之名
  稱逕予推認，最高法院90年度台上字第1795號判決即採此見解
  可資參照。是兩造間之法律關係應依其契約之實質內容而定，
  。尚難僅依上訴人於被上訴人公司之職稱率為推論。又財團法
  人證券櫃檯買賣中心所主掌事務為公司股票之買賣轉讓事宜，
  其對公司與員工間之實質法律關係並無權聞問，則上開該中心
  所發函文自無從採為兩造間法律關係之判斷依據。
(二)次按所謂委任係指委任受任人處理事務之契約而言。委任之目
  的，在一定事務之處理，故受任人給付勞務，僅為手段，除當
  事人另有約定外，得在委任人所授權限範圍內，自行裁量決定
  處理一定事務之方法，以完成委任之目的。而所謂僱傭則係受
  僱人為僱用人服勞務之契約而言。僱傭之目的，僅在受僱人單
  純提供勞務，有如機械，對於服勞務之方法毫無自由裁量之餘
  地。兩者之內容及當事人間之權利義務均不相同。是僱傭契約
  與委任契約，固均具勞務供給之性質，然在僱傭契約係以給付
  勞務之自體，為契約之目的；委任則以處理事務為契約之目的
  ，其給付勞務僅為一種手段。而一般學理上亦認勞動契約當事
  人之勞工，具有下列特徵：1.人格從屬性，即受雇人在雇主企
  業組織內，服從雇主權威，並有接受懲戒或制裁之義務。2.親
  自履行，不得使用代理人。3.經濟上從屬性，即受雇人並不是
  為自己之營業勞動而是從屬於他人，為該他人之目的而勞動。
  4.納入雇方生產組織體系，並與同僚間居於分工合作狀態。勞
  動契約之特徵，即在此從屬性。又基於保護勞工之立場，一般
  就勞動契約關係之成立，均從寬認定，只要有部分從屬性，即
  應成立。最高法院81年度台上字第347號判決採此見解可資參
  照。
(三)本件上訴人自進入被上訴人公司工作後，工作內容及職位高低
  歷經數次變動，均係依照被上訴人之人事命令為調整，且被上
  訴人於92年10月29日接獲蘇州辦公室客怨之報告，即依工作規
  則第9章第8條對上訴人為記一大過之處分等情，有人事調整令
  、工作規則、客怨及人事懲戒案在卷可憑（見93年重勞簡調字
  第8-1至8-4、40、45頁），可知被上訴人對上訴人具有懲戒權
  ，且可依工作規則對上訴人之職務為調整，故已符合人格從屬
  性之要件。而被上訴人既依公司工作規則調動上訴人之職位，
  顯見兩造間之契約關係，並未排除前開工作規則之適用。而工
  作規則中既詳予臚列僱用、工作時間、工資、休假、請假、考
  績、考勤、獎懲、年資計算、資遣、離職、退休、職業災害補
  償等相關規定。顯見兩造間之法律關係應屬勞動契約。被上訴
  人雖另抗辯：上訴人所擔任之職務為該部門最高主管，具有決
  策權，自屬委任關係云云，並提出部門支出申請單、內部訂單
  、經營策略會議記錄、部門管理內控審查確認書、人事標準作
  業規範、協議書為佐（見原審卷第45至62頁、本院卷二第37頁
  ）。惟被上訴人所提部門支出申請單僅有5紙，金額最高者為
  19500元，內部訂單僅有2紙，金額最高者為美金13420元，衡
  諸現今公司組織基於分層負責之理念，縱為一般受僱勞工，於
  其權限範圍內，仍擁有部分決定權，尚難僅以上訴人曾簽核卷
  附5紙部門支出申請書及2紙內部訂單即遽為判定兩造間為委任
  契約。至被上訴人所指經營策略會議，實屬公司內部行政會議
  ，而非決策會議，此可從卷附經營策略會議記錄所記載之會議
  決議事項均為行政事項，遲到人員尚須罰款一千元等事項窺知
  ，自難依此認定兩造間具有委任關係。至部門管理內控審查確
  認書僅係確認該部門內部工作進行進度，並無任何決策性之規
  畫。而被上訴人公司人事標準作業規範，雖記載副總經理由董
  事會聘任，協助總經理經營管理公司、協助總經理處理對外事
  務，總經理不在時代理執行職務。惟此僅有關副總經理之聘任
  及職掌規範，至副總經理與公司之法律關係，揆諸前揭說明，
  仍應實際契約內容定之，要難執此為論斷之依據。另上訴人雖
  曾代表被上訴人與訴外人光寶科技股份有限公司簽訂協議書（
  見本院卷二第37頁），惟此僅係處理其任職部門之交易事項，
  乃業務之執行；參諸上訴人曾因客怨致公司懲處調職，顯見其
  業務之執行成效，仍須受被上訴人之監督。綜上，上訴人雖擔
  任副總經理，惟其仍須受工作規則之拘束，接受被上訴人之懲
  戒，服從被上訴人之調動，與公司同僚分工合作，共同為被上
  訴人服勞務，顯具從屬性。被上訴人辯稱兩造契約係屬委任一
  節，自無可採。
五、次查，上訴人於92年10月底因所主管事務頻生客怨，遭被上
    訴人記過處分，並降調職務後，即屢以電子郵件向被上訴人
    表達不滿及另覓工作之計劃，有電子郵件在卷可稽（見93
    年重勞簡調字第4號卷第45至48頁）。被上訴人法定代理人
    遂於93年11月29日發電子郵件予上訴人，謂：「以下並覆尊
    重你對11月25日公佈2004年新人事組織的決定及接受你的人
    事請辭，請於【12月1日-12月31日】如下所司職務完成移交
    辦理。」（見93年度重勞簡調字第4號卷第48頁）上訴人於
    接獲通知後，即於同年12月5日製作移交清冊，請各項目接
    交人簽名，並主動繳回員工識別證及員工職章，而於同年月
    12日離職，顯見兩造已合意終止系爭勞動契約。上訴人雖辯
    稱係被上訴人片面終止勞動契約，非自願離職云云。然查，
    證人即被上訴人人事單位主管鄭惟津證稱：12月5日我就請
    上訴人製作移交清冊，12月11日上訴人自己請交接人簽名，
    我只是做最後的確認，12日辦完交接，還有謝謝上訴人這段
    時間的服務。對於離職上訴人並無意見，其雖不同意用解僱
    兩個字，但是同意要離職（見原審卷第106、107頁）。另參
    諸上訴人於92年12月12日上午9時45分發予各接交同事之電
    子郵件內容：「為了便於各位使用這些檔案，我把個人電腦
    電子檔重做整理，抽出有價值檔案存於公司內部網路H:
    \Exchange\資料暫存區\Mega.分為5個支目錄─企業整體，
    投資，研發，業務及資材管理。」（見原審卷第94頁）益徵
    上訴人於斯時確已同意離職，並配合辦理各項交接工作。
    其否認有合意終止勞動契約情事，尚與事實有間，自難憑信
    。
六、至上訴人雖於92年12月15日至被上訴人指定之律師事務所與
    周慧貞律師洽談，惟渠等主要是商討有關購車津貼之返還，
    因上訴人離職時未依規定交還購車津貼，此復據證人鄭惟津
    證述明確（見原審卷第101頁），故應與契約終止之時點無
    涉。況兩造契約既經合意終止，縱其事後就上訴人在職期間
    所支領之購車津貼應否返還為協商談判，亦無礙前已發生合
    意終止契約關係之效力。
七、查上訴人係於92年12月12日離職，而離職前之薪資每月為
    141000元，業如上述。又被上訴人未曾支付92年12月份之薪
    資予上訴人，亦為兩造所不爭執。從而被上訴人尚應給付上
    訴人薪資為54581元（141000*12/31=54581，元以下四捨五
    入）。惟依卷兩造簽訂之「VP副總三年期公司購車方案」第
    2條及3.3條約定「車輛登記於個人名下。」「未滿三年任何
    理由中途離職需退還公司3.1頭期款300000元」（見原審卷
    第85頁），而上訴人自90年8月1日起受僱於被上訴人，迄92
    年12月12日離職止，尚未屆滿三年；被上訴人主張上訴人應
    返還車款300000元，並據此為抵銷抗辯，自屬合法。則上訴
    人之薪資債權54581元，經被上訴人為抵銷抗辯後，已無剩
    餘。
八、從而，上訴人本於勞動契約法律關係，訴請被上訴人給付已
    到期薪資705000元及自93年6月5日起至本案訴訟終結日止，
    每月5日給付薪資141000元，洵屬無據，不應准許。其假執
    行之聲請亦失所附麗，應併予駁回。原審為上訴人敗訴之判
    決，及駁回其假執行之聲請，並無不合。上訴意旨指摘原判
    決不當，求予廢棄改判，為無理由，應予駁回。
九、本件事證已臻明確，兩造其餘攻擊防禦方法，核與判決結果
    不生影響，爰不逐一論列，附此敘明。
十、據上論結，本件上訴為無理由，依民事訴訟法第449條第1項
    、第78條，判決如主文。
中　　華　　民　　國　　94　　年　　6 　　月　　8 　　日
                    勞工法庭　審判長法　官　張耀彩
                                    法　官　林金吾
                                    法　官　盧彥如
正本係照原本作成。
不得上訴。
中　　華　　民　　國　　94　　年　　6 　　月　　10　　日
　　　　　　　　　　　　　　　　　　書記官　鄭兆璋
